臺灣高雄地方法院刑事判決　　　　　　　　　　　　　九十一年度訴字第八四四號
　　公　訴　人　臺灣高雄地方法院檢察署檢察官
　　被　　　告　乙○○
　　指定辯護人　本院公設辯護人　壬○○
右列被告因偽造有價證券等案件，經檢察官提起公訴（九十一年度偵字第一一一四號
），本院判決如左：
    主  文
乙○○共同常業詐欺，處有期徒刑貳年陸月；又共同公司負責人，公司應收之股款，
股東並未實際繳納，而以申請文件表明收足，處有期徒刑貳月。應執行有期徒刑貳年
柒月。
    事  實
一、緣乙○○因需款孔急，而結識在報紙上刊登借款廣告之不詳真實年籍成年男子「
    黃長富」，渠二人旋共同意圖為自己不法所有，本於以詐欺為常業之犯意聯絡，
    謀議推由乙○○負責虛設行號向銀行申領支票後，再將申領之支票出售予「黃長
    富」，由「黃長富」登報出售予他人，乙○○遂於民國八十八年六月間某日，以
    新台幣（下同）二十萬元之代價使有共同犯意聯絡之戊○○（另案處理之）在高
    雄市三民區○○○路一八七號虛設「白宮洋行」而為該商號之負責人，並由戊○
    ○分別於附表一所示之時間，向附表一所示之金融機構申請支票存款帳戶，後陸
    續於附表二所示之時間，領用附表二所示之支票（發票人均為白宮洋行—戊○○
    ），共計五百七十五張，渠等均明知無資力使前開申領之支票兌現，仍將上開申
    領之部分支票（不詳張數）留為己用持之交付林啟智、己○○、丙○○及不特定
    人以充詐購物品或裝潢費用等款項，使各被害人因此陷於錯誤而交付財物或提供
    勞務，復將上開申領之其餘支票（不詳張數）以六十萬元之價格出售予「黃長富
    」，由「黃長富」將上開支票以每張四千元之價格售予丁○○及不詳姓名年籍之
    成年人以供詐騙使用，計有蔡承根、周美華、寅○○、林文龍、隆鎮屏、吳秀珠
    、辰○○、庚○○、卯○○、巳○○及其他不特定人等均因誤信支票可以兌現而
    收受，並交付財物或提供勞務予前開買受支票之人，迄八十九年二月十六日止，
    總計退票張數已達一百六十八張，退票金額已達三千八百九十七萬八千七百元，
    （二）渠等復明知於不詳時間、在不詳地點、以每張三千元之價格自「黃長富」
    處購得之發票人為陳朝宗之支票三紙（付款人均為高雄區中小企業銀行六合分行
    ，票號分別為ＪＣＢ0000000號、ＪＣＢ0000000號、ＪＣＢ00
    00000號，金額分別為五萬五千元、五萬五千元、十一萬元），及發票人為
    鄭財成之支票一紙（付款人為新竹國際商業銀行高雄分行、票號ＡＡ00000
    00號、金額十萬五千元）均無法兌現，猶於八十八年七月間某日，持前開發票
    人為陳朝宗之支票三紙交付東方寶建設有限公司（下稱東方寶公司）之職員蔡素
    卿以充租用高雄市前金區○○○路二八五、二八七號許子山所有房屋之租金及押
    租金，後因該三紙支票中票號ＪＣＢ0000000號、ＪＣＢ0000000
    號之二紙支票退票，無法兌現，遂由乙○○再持前開發票人為鄭財成之支票一紙
    佯裝換回前開退票之二紙支票，蔡素卿、許子山均不疑有他而陷於錯誤將該屋提
    供予乙○○、戊○○等人使用。嗣因前開最後一紙發票人為陳朝宗票號ＪＣＢ0
    000000號之支票及發票人為鄭財成之支票屆期亦遭退票，蔡素卿、許子山
    始知受騙。乙○○、戊○○與「黃長富」三人並均恃此維生。
二、乙○○另行起意，與姓名年籍均不詳自稱「李進豐」之成年男子，共同基於犯意
    之聯絡，明知公司設立登記時股東應實際繳納股款，詎渠等於八十八年間某日，
    在未收足股款項情形下，竟由「李進豐」委託不知情之會計師製作高宏貿易有限
    公司（下稱高宏公司、設高雄市前金區○○○路二百八十七號、以自稱「李進豐
    」之人擔任負責人兼股東、其他股東為鄭丁贊、凌靖蕙、辛○○、張晉琪）設立
    登記資本額查核報告書，連同公司章程，記載各股東分別出資若干，股東繳納股
    款明細表、公司登記申請書、資產負債表、存款餘額證明書表明已收足股款及具
    備其他申請公司設立登記之要件，而提出於高雄市政府建設局申請公司設立登記
    ，而使該管公務員登載於其職務上掌管之公司登記事項卡公文書上，並於八十八
    年九月十四日核准發給公司執照。
三、嗣因戊○○誣告其持有之支票為人竊取，而為警循線查獲，始悉上情。
四、案經法務部調查局高雄縣調查站報請台灣高雄地方法院檢察署檢察官偵查起訴。
    理  由
一、右開犯罪事實，業據被告乙○○於本院審理時坦承不諱，並經共犯戊○○於調查
    站詢問時供述在卷，復據證人蔡素卿於調查站詢問及偵訊時、證人李進豐、丁○
    ○、林啟智、蔡承根、許博杰、周美華、寅○○、隆鎮屏、林文龍於調查站詢問
    時、證人己○○、辰○○、丑○○、丙○○、庚○○、卯○○、癸○○、子○○
    、巳○○、黃焜煋於本院調查時證述均詳，此外，亦有房屋租賃契約書、白宮洋
    行名片及營利事業登記證、高宏公司、東方寶公司基本資料查詢表、高雄市稅捐
    稽徵處三民分處八十九年七月十九日高市稽三密字第三二二三七號函、高雄銀行
    楠梓分行八十九年一月十五日高銀楠梓字第０一號函、第一商業銀行高雄分行八
    十九年一月十九日一高字第二九號函、遠東國際商業銀行高雄五福分行八十九年
    一月二十四日（八九）遠銀五字第０００三號函、高雄區中小企業銀行博愛分行
    八十九年二月九日八九高博銀總字第二三號函、支票、退票理由單、代收票據明
    細表存證信函、台灣高雄地方法院檢察署八十九年度偵緝字第四三七號不起訴處
    分書、陳朝宗、鄭財成、白宮洋行退票往來明細表等附卷可考。是以，本件事證
    已臻明確，被告犯行，堪以認定，應依法論科。
二、查被告行為後，公司法於九十年十一月十二日修正經總統公布，並於同年月十四
    日施行，而關於公司應收之股款，股東並未實際繳納，而以申請文件表明收足者
    ，公司負責人處以刑罰之規定，由公司法第九條第三項修正為同條第一項，且刑
    度由五年以下有期徒刑、拘役或科或併科新臺幣六萬元以下罰金，提高為五年以
    下有期徒刑、拘役或科或併科新臺幣五十萬元以上二百五十萬元以下罰金，經比
    較新舊法之結果，以九十年十一月十二日修正前之規定較有利於被告，自應依刑
    法第二條第一項但書之規定，適用修正前之公司法第九條第三項處斷。又修正前
    公司法第九條第三項之處罰主體固僅規定「公司負責人」，屬身分犯，然按因身
    分或其他特定關係成立之罪，其共同實施或教唆幫助者，雖無特定關係，仍以共
    犯論，此刑法第三十一條第一項定有明文，查被告雖非公司負責人，而係以自稱
    「李進豐」之人為公司負責人，已如前述，其既與自稱「李進豐」之人有犯意聯
    絡及行為分擔，依刑法第三十一條第一項之規定，仍應論被告為共犯。核被告於
    犯罪事實一之所為，均係犯刑法第三百四十條之常業詐欺罪，於犯罪事實二之所
    為，係犯刑法第二百十四條之使公務員登載不實罪及修正前公司法第九條第三項
    之罪。被告與共犯戊○○、「黃長富」就上開犯罪事實一部份，及被告與自稱「
    李進豐」之人就犯罪事實二部分，均有犯意之聯絡及行為之分擔，皆為共同正犯
    。被告於犯罪事實二，係利用不知情之會計師為其犯罪，業如前述，則被告應為
    刑法第二百十四條之使公務員登載不實罪及修正前公司法第九條第三項之罪之間
    接正犯。被告於犯罪事實二所犯之刑法第二百十四條使公務員登載不實罪及修正
    前公司法第九條第三項之罪二罪間，有方法結果之牽連關係，應從一重之修正前
    公司法第九條第三項規定處斷。被告所犯上開刑法第三百四十條之常業詐欺罪與
    修正前公司法第九條第三項之罪間，犯意個別，行為不同，應分論併罰。公訴意
    旨雖認徐志榮於犯罪事實一亦為共犯，然被告供稱：本案與徐志榮無關等語，且
    本院遍觀全卷，並無任何積極證據足資證明其有何犯意聯絡或行為分擔，是公訴
    人此部分認定，有所誤會，併此敘明。爰審酌被告犯罪之動機、目的、手段、生
    活狀況、智識程度、對金融秩序造成極大之損害，及犯罪後態度等一切情狀，分
    別量處如主文所示之刑，並定應執行之刑。再本件因被告前開所為，致使金融秩
    序損害至鉅，持有前開支票之人無端遭受損失，合議結果認為不宜量處如檢察官
    所求處之刑度，附此敘明。
三、公訴意旨另以：被告乙○○利用李進豐前於八十八年三月間所遺失之國民身分證
    ，於不詳時、地換貼不詳姓名者照片而予以變造並偽刻「李進豐」之印章後，偽
    冒「李進豐」為公司負責人名義，虛設高宏公司，被告並偽冒「李進豐」名義，
    於八十八年九月十四日向寶島商業銀行股份有限公司（即日盛國際商業銀行，下
    稱寶島商銀）申設帳號為0000000支票存款帳戶，並據以領取偽造之「李
    進豐」支票對外使用，惡性退票達一百萬零二元，復於八十八年九月十六日，偽
    冒「李進豐」名義，向遠傳電信股份有限公司（以下簡稱遠傳電信公司）租用行
    動電話門號0000000000，作為對外連絡工具，均足以生損害於李進豐
    本人及高雄市政府建設局辦理公司設立登記、寶島商銀審核評估客戶信用及遠傳
    電信公司推展行動電話門號出租業務之正確性等節，而涉有刑法第二百十六條、
    第二百十二條行使變造特種文書、同法第二百十七條偽造印章、同法第二百零一
    條第一項、第二項之偽造有價證券、同法第三百四十條之常業詐欺、同法第二百
    十六條、二百十條之行使偽造私文書罪嫌。經查，本件確有一自稱「李進豐」之
    人涉案，且卷內並無證據堪認被告知悉該人及其證件、印章為偽冒，又被告未曾
    向寶島銀行申請領用支票，亦未曾向遠傳電信公司（下稱遠傳電信）申請行動電
    話等情，除經被告辯述在卷，復據公訴檢察官函查無訛，此有高雄市政府、寶島
    銀行、復華銀行、遠傳電信出具之函件在卷可憑，是以，公訴人此部分認定被告
    偽冒「李進豐」犯罪，而涉有上開偽造有價證券、行使變造特種文書、行使偽造
    私文書、偽造印章，及常業詐欺犯行，已嫌速斷，此外，復查無其他積極證據足
    資證明被告確有公訴人所指之此部分犯行，惟公訴意旨認此部分與前開論罪科刑
    部分均有裁判上一罪關係，爰均不另為無罪之諭知。
據上論斷，應依刑事訴訟法第二百九十九條第一項前段，修正前公司法第九條第三項
，刑法第十一條前段、第二條第一項但書、第二十八條、第三十一條第一項、第三百
四十條、第二百十四條、第五十五條、第五十一條第五款，罰金罰鍰提高標準條例第
一條前段，判決如主文。
案經檢察官甲○○到庭執行職務
中      華      民      國    九十三    年    一    月    十六    日
                              臺灣高雄地方法院刑事第十四庭
                                  審判長法  官  李淑惠
                                        法  官  林俊寬
                                  法  官  黃呈熹
右正本證明與原本無異。
如不服本判決，應於判決送達後十日內，向本院提出上訴狀。
                                        書記官  梁瑜玲
中    華    民    國      九十三      年      一      月      十九      日
【附錄本判決論罪科刑法條】
修正前公司法第九條第三項
公司應收之股款，股東並未實際繳納，而以申請文件表明收足，或股東雖
已繳納而於登記後將股款發還股東，或任由股東收回者，公司負責人各處
五年以下有期徒刑、拘役或科或併科新臺幣六萬以下罰金。
中華民國刑法第三百四十條
以犯第三百三十九條之罪為常業者，處一年以上七年以下有期徒刑，得併
科五萬元以下罰金。
中華民國刑法第二百一十四條
明知為不實之事項，而使公務員登載於職務上所掌之公文書，足以生損害
於公眾或他人者，處三年以下有期徒刑、拘役或五百元以下罰金。
附表一
編號      申請時間              付款人                  帳號
一      八十八年六月二十八日    遠東國際商業銀行        六二０--三
                                高雄五福分行
二      八十八年七月十六日      高雄區中小企業銀行    ０六四九一--三
                                博愛分行
三      八十八年七月二十九日    高雄銀行楠梓分行        00000--0
0      0十八年八月十六日      第一商業銀行高雄分行    七八六--二
附表二
編號    付款人        領用支票時間          支票起號迄號          張數
一      遠東國際商業  八十八年六月二十八日  191701迄000000        0十張
        銀行高雄五福  八十八年七月十六日    192776迄000000        0十張
        分行          八十八年八月三日      193601迄000000        0十張
二      高雄區中小企  八十八年七月十六日    39751迄39775          二十五張
        業銀行博愛分  八十八年八月三日      75401迄75450          五十張
        行            八十八年八月十七日    75651迄75700          五十張
                      八十八年九月一日      75951迄75800          五十張
三      高雄銀行楠梓  八十八年七月二十九日  0000000迄0000000      0十五張
        分行          八十八年八月十六日    0000000迄0000000      0十五張
                      八十八年九月十日      0000000迄0000000      0十五張
四      第一商業銀行  八十八年六月十六日    0000000迄0000000      0十五張
        高雄分行      八十八年八月二十六日  0000000迄0000000      0十張
                      八十八年九月十三日    0000000迄0000000      0十張
                      八十八年九月二十七日  0000000迄0000000      0十張
